【裁判字號】    99,交抗,610
【裁判日期】    991229
【裁判案由】    聲明異議
【裁判全文】
臺灣高等法院高雄分院刑事裁定         99年度交抗字第610號
抗   告   人  交通部公路總局高雄區監理所
即原處分機關
代   表   人  劉育麟
受  處分  人  許文欽
上列抗告人因受處分人違反道路交通管理處罰條例聲明異議案件
，不服臺灣高雄地方法院中華民國99年11月11日裁定（99年度交
聲字第2902號），提起抗告，本院裁定如下：
    主  文
原裁定及原處分均撤銷。
許文欽汽車駕駛人，駕駛汽車經測試酒精濃度超過規定標準，處
吊扣普通重型機器腳踏車駕駛執照拾貳個月，並接受道路交通安
全講習。
    理  由
一、抗告意旨略以：(一)有關「一行為同時觸犯刑事法律及違反行
    政法上義務規定，經檢察官依刑事訴訟法第253 條之1 為緩
    起訴處分後，行政機關得否就該違反行政法上義務再處以行
    政罰」之事項，法務部行政罰法諮詢小組第一次會議紀錄「
    緩起訴處分乃附條件之不起訴處分，亦即是不起訴的一種。
    」此觀諸刑事訴訟法第256 條規定自明，既為不起訴即依不
    起訴處理。檢察官為緩起訴處分時依刑事訴訟法第253 條之
    2 第1 項規定對被告所為之指示及課予之負擔，係一種特殊
    的處遇措施，並非刑罰。因此，刑事案件經檢察官為緩起訴
    處分確定後，宜視同不起訴處分確定，依行政罰法第26條第
    2 項規定，得依違反行政法上義務規定裁處之。另有關新修
    正道路交通管理處罰條例部分條文與行政罰法間之法理及意
    見，交通部95年7 月17日交路字第0950006986號函釋在案。
    (二)異議人因同一酒後駕車之事實，同時觸犯刑事法律及違反
    行政法上義務，刑事部分固經檢察官為緩起訴處分確定，異
    議人並已依緩起訴處分內容履行，惟異議人依緩起訴處分所
    提供之義務勞動，其性質與道路交通管理處罰條例第35條規
    定略為：「汽車駕駛人，駕駛汽車經測試檢定有下列情形之
    一者，處新臺幣1 萬5 千元以上6 萬元以下罰鍰... 」有異
    ，故本所於緩起訴期滿後，依道路交通管理處罰條例第35條
    第1 項第1 款，課以裁罰，於法有據，無違一事不二罰原則
    。(三)查道路交通管理處罰條例第68條第2 項之立法理由係鑑
    於本條例前已修正刪除受吊扣駕駛執照處分，吊扣各級駕駛
    執照之規定，為利明確汽車駕駛人駕駛「非其」駕駛執照種
    類之車輛，違反應受吊扣駕駛執照之處分處理，並在兼顧本
    條例立法意旨下，增訂第2 項得緩即予吊扣而採記違規點數
    及駕駛人仍無改正仍再犯違規之應併原吊扣處罰之規定。於
    99年5 月5 日經總統以華總一義字第09900107731 號令修正
    公布，新增第68條第2 項規定：「領有汽車駕駛執照之汽車
    駕駛人，除駕駛聯結車、大客車、大貨車外之非其駕駛執照
    種類之車輛，違反本條例及道路交通安全規則之規定，應受
    吊扣駕駛執照情形時，無因而肇事致人受傷或重傷者，記違
    規點數五點。但一年內違規點數共達六點以上或再次應受吊
    扣駕駛執照情形者，併依原違反本條例應受吊扣駕駛執照處
    分規定，吊扣其駕駛執照」。亦即領有汽車駕駛執照之汽車
    駕駛人除駕駛聯結車、大客車、大貨車外（即小型車及各類
    機車）駕駛非其駕駛執照同種類之車輛且無肇事致人受傷或
    重傷者，違反本條例及道路交通安全規則之規定，應受吊扣
    駕駛執照之處分時，僅記違規點數5 點，反之則應執行吊扣
    其駕駛執照。(四)故本所依規定填製之高監營裁字第裁80-N00
    000000號裁決書裁處罰鍰新台幣4 萬5000元，並吊扣普通重
    型機車駕駛執照12個月，並施以道路安全講習，應無不合，
    請求撤銷原裁定等語。
二、按汽車駕駛人，駕駛汽車經測試檢定酒精濃度超過規定標準
    者，處15,000元以上60,000元以下罰鍰，並當場移置保管該
    汽車及吊扣其駕駛執照1 年；因而肇事致人受傷者，並吊扣
    其駕駛執照2 年；又汽車駕駛人，有第35條第1 項規定之情
    形，應接受道路交通安全講習，道路交通管理處罰條例第35
    條第1 項第1 款、第24條第1 項第2 款分別定有明文。經查
    ：受處分人於98年4 月4 日下午23時許，酒後駕駛車號FZ8-
    979 號重型機車，行經高雄縣茄萣鄉○○路235 巷巷口時，
    為警攔查，經警測得其呼氣酒精濃度為每公升0.77毫克，乃
    經警舉發，移送原處分機關以交通部公路總局高雄區監理站
    99年10月12日高監營裁字第裁80-NO0000000號違反道路交通
    管理事件裁決書裁處罰鍰45,000元，吊扣普通重型機器腳踏
    車駕駛執照12個月，應參加道安講習等情，業據受處分人自
    承在卷，並有上開裁決書、舉發違反道路交通管理事件通知
    單等在卷足稽。又受處分人因上開酒後駕車案件，經臺灣高
    雄地方法院檢察署檢察官以98年度偵字第11477 號案件為緩
    起訴處分，緩起訴處分期間為1 年，並命受處分人應於緩起
    訴期間屆滿前3 個月內，向指定之公益團體、地方自治團體
    或社區提供70小時之義務勞務，及參加法治教育課程1 次，
    並已於99年5 月17日緩起訴期滿等情，經受處分人所坦承，
    且有上開緩起訴處分書、臺灣高等法院被告前案紀錄表等在
    卷可證，是上開事實，自堪認定。
三、再聲明異議，屬一種司法救濟途徑，由法院審查受處分人所
    涉之違規事實是否成立，及原處分所適用之法條是否正確、
    裁罰是否適當，因法院負有司法審查之作用，對原處分失當
    時，應自為處分，以本案而言，既經受處分人聲明異議，就
    罰鍰、吊扣駕駛執照及安全講習等處罰效果，均應為一併重
    新諭知。經查：
  (一)關於原處分吊扣普通重型機器腳踏車駕駛執照部分：
  1.按道路交通管理處罰條例第68條，固經總統於99年5 月5 日
    以華總一義字第09900107731 號令修正公布，該條並增訂第
    2 項「領有汽車駕駛執照之汽車駕駛人，除駕駛聯結車、大
    客車、大貨車外之非其駕駛執照種類之車輛，違反本條例及
    道路交通安全規則之規定，應受吊扣駕駛執照情形時，無因
    而肇事致人受傷或重傷者，記違規點數5 點。但1 年內違規
    點數共達6 點以上或再次應受吊扣駕駛執照情形者，併依原
    違反本條例應受吊扣駕駛執照處分規定，吊扣其駕駛執照。
    」，依該條例第93條規定，上開修正條文的施行日期乃授權
    行政院以命令定之，而行政院係於同年8 月31日始發布自同
    年9 月1 日施行，且依行政罰法第5 條規定「行為後法律或
    自治條例有變更者，適用行政機關最初裁處時之法律或自治
    條例。但裁處前之法律或自治條例有利於受處罰者，適用最
    有利於受處罰者之規定」。但道路交通管理處罰條例第68條
    增訂第2 項之原提案條文之立法理由為「現行駕駛執照之核
    發，依照道路交通安全規則第53條規定共分為15類，故違反
    本條例被處以吊扣駕駛執照者，應視其違規駕駛時所駕駛之
    汽車駕駛執照為限，若吊扣其非違規駕駛時所駕駛之汽車駕
    駛執照，則欠缺實質上之關聯，二者不得相互聯結，且縱未
    能依規定『吊扣其駕駛執照』，依照本條例之規定，仍有其
    他處罰規定足達懲治警戒效果，故依照比例原則，若不能吊
    扣汽車駕駛人持有違反本條例時所駕駛汽車之汽車執照者，
    則不可以吊扣汽車駕駛人所持有其他駕駛執照代替之。」，
    嗣經討論後而修正為上開內容，修正理由則為：「一、委員
    提案修正條文將產生如駕駛人以其領有之聯結車、大客車或
    大貨車駕駛執照駕駛小型車，違規酒後駕車、肇事逃逸時，
    卻無法吊扣其所領有之駕駛執照，以限制其繼續駕車行駛道
    路之情形，無法達到有效處罰及維護道路交通安全之立法目
    的。二、鑑於本條例前已修正刪受吊扣駕駛執照處分，吊扣
    各級駕駛執照之規定，為利明確汽車駕駛人駕駛非其駕駛執
    照種類之車輛，違反應受吊扣駕駛執照之處分處理，增訂第
    2項得緩即予吊扣而採記違規點數及駕駛人仍無改正仍再犯
    違規之應併原吊扣處罰之規定」，此有立法院公報第99卷第
    26 期院會紀錄附卷可參。則依修正後之道路交通管理處罰
    條例第68條第2項規定之內容及立法理由，領有汽車駕駛執
    照之駕駛人，駕駛「非其」駕駛執照種類之車輛，而違規應
    受吊扣駕駛執照情形時，始有該修正條文之適用。而領有駕
    駛執照之駕駛人，駕駛其領有該執照種類之車輛，而違規應
    受吊扣駕駛執照情形時，以及領有聯結車、大客車或大貨車
    駕駛執照之駕駛人，駕駛非其駕駛執照種類之車輛，而違規
    應受吊扣駕駛執照情形時，則均應依原規定吊扣，而無該修
    正後規定之適用。
  2.本件受處分人領有普通重型機車駕駛執照，有證號查詢機車
    駕駛人資料附卷可參（原審卷第11頁），則其持用之普通重
    型機車駕駛執照與其違規時駕駛之重型機車，種類並無不符
    ，揆諸前項說明，自無修正後道路交通管理處罰條例第68條
    第2項之適用，亦無新舊法比較之問題。從而，原處分吊扣
    受處分人之普通重型機車駕駛執照12個月，於法並無不合，
    原裁定將此部分撤銷，諭知記違規點數5點，自有未洽。
  (二)關於原處分裁處罰鍰45,000元部分：
  1.按行政罰法第26條規定：「一行為同時觸犯刑事法律及違反
    行政法上義務規定者，依刑事法律處罰之。但其行為應處以
    其他種類行政罰或得沒入之物而未經法院宣告沒收者，亦得
    裁處之。前項行為如經不起訴處分或為無罪、免訴、不受理
    、不付審理之裁判確定者，得依違反行政法上義務規定裁處
    之」，此即所謂一事不二罰之原則。究其立法目的，係因一
    行為同時觸犯刑事法律及違反行政法上義務規定時，由於刑
    罰與行政罰同屬對不法行為之制裁，而刑罰之懲罰作用較強
    ，故依刑事法律處罰，即足資警惕時，實無一事二罰再處行
    政罰之必要，且刑事法律處罰，由法院依法定程序為之，較
    符正當法律秩序，應予優先適用，職此，因同時觸犯刑事法
    律及違反行政法上義務規定之行為，行政機關得否科以與刑
    罰相類之行政罰處罰，端視該行為之刑事訴追或審判程序終
    局結果而定，在刑事訴追、審判程式尚未終局確定前，行政
    機關自不得逕予裁罰，至於沒入或其他種類行政罰，因兼具
    維護公共秩序之作用，為達行政目的，行政機關仍得併予裁
    處。
  2.駕駛人酒後駕車經檢察官為緩起訴處分，並命駕駛人向指定
    機關提供義務勞務，駕駛人提供義務勞務係履行檢察官為緩
    起訴處分命令，此等命令名義上雖非刑罰，但其既造成受處
    分人勞務增加之不利益負擔，亦已對受處分人名譽、心理、
    自由等產生相當制約，性質上亦屬干預人民自由之處分，實
    質上為刑事處罰，與行政罰法第26條第1項之「依刑事法律
    」之處罰相當，自不得就同一行為再受行政罰鍰。又道路交
    通管理處罰條例第35條第8項規定：「前項汽車駕駛人，經
    裁判確定處以罰金低於本條例第92條第3項所定最低罰鍰基
    準規定者，應依本條例裁決繳納不足最低罰鍰之部分」，該
    條規定係以駕駛人經處以「罰金」確定為限，提供義務勞務
    非處以罰金，是檢察官以緩起訴命被告向指定之公益團體提
    供義務勞務，與道路交通管理處罰條例第35條第8項經裁判
    確定處以罰金性質有異，並無所謂差額可言，自無適用該條
    例之可能。
  3.本件受處分人因本件同一行為涉犯刑法第185條之3公共危險
    罪，業經臺灣高雄地方法院檢察署檢察官分案偵查，並於98
    年4月30日為緩起訴處分，且於98年5月18日緩起訴確定，是
    以依照前揭說明，受處分人既因同一酒醉駕駛之行為同時觸
    犯刑事法律及違反行政法上義務，基於「一事不二罰」之行
    政罰原則，行政機關自不得就其罰鍰部分逕予裁罰。從而，
    原處分機關於99年10月12日逕以受處分人酒後駕駛重型機車
    ，裁處罰鍰45,000元，尚有未洽。
  (三)關於原處分裁處施以道路交通安全講習部分：
    查道路交通安全講習，係預防將來再犯危險之管制罰，而有
    別於前揭針對已發生違規事實科處罰鍰之行政秩序罰，屬行
    政罰法第26條第1項但書所稱之「其他種類行政罰」，尚不
    違反「一事不二罰」之法理，原處分裁處受處分人應施以道
    路交通安全講習部分，核無不當。
四、綜上所述，原處分裁處罰鍰45,000元部分，既有未當，仍應
    將原處分全部撤銷，另為妥適裁定。惟原裁定認為應將原處
    分關於吊扣普通重型機車駕駛執照1 年撤銷，改依修正後道
    路交通管理處罰條例第68條第2 項規定記違規點數5 點部分
    ，亦有未合，本件原處分機關指摘此部分不當，提起抗告，
    為有理由，自應由本院將原處分及原裁定撤銷，另為裁定如
    主文第2 項所示。
五、據上論結，應依道路交通案件處理辦法第26條、刑事訴訟法
    第413條，裁定如主文。
中    華    民    國    99    年    12    月    29    日
                  刑事第七庭    審判長法  官 莊飛宗
                                      法  官 謝宏宗
                                      法  官 蔡廣昇
以上正本證明與原本無異。
不得再抗告。
中    華    民    國    99    年    12    月    29    日
                                      書記官 曾允志

司法院資訊處製作；財團法人民間司法改革基金會備份。
